【裁判字號】    97,重上更(一),31
【裁判日期】    970513
【裁判案由】    給付價款
【裁判全文】
臺灣高等法院民事判決              97年度重上更(一)字第31號
上  訴  人  乙○○
被上訴人    甲○○
訴訟代理人  郭世昌律師
上列當事人間，因請求給付價款事件，上訴人對於中華民國95年
12月20日臺灣臺北地方法院95年度重訴字第 466號第一審判決，
提起上訴，經最高法院第一次發回更審，本院於97年5月6日言詞
辯論終結，判決如下：
    主      文
原判決廢棄。
被上訴人在第一審之訴駁回。
第一、二審及發回前第三審之訴訟費用由被上訴人負擔。
    事實及理由
一、被上訴人起訴主張：上訴人為被上訴人父母收養之養弟，共
    同與母蘇王菜於民國(以下同)93年4月5日就先父蘇李查某之
    遺產達成分割協議，簽立遺產分割協議書（以下稱系爭協議
    書），除就遺產達成分割之協議外，另於系爭協議書第 9條
    、第10條就其與被上訴人配偶李梅蘭共有坐落台北市○○區
    ○○段3小段373、373-1地號 (以下稱373地號、373-1地號)
    土地之應有部分各 1/2，與被上訴人之配偶李梅蘭所有門牌
    台北市○○街4巷1號3樓房地(以下稱李梅蘭所有房地）之應
    有部分，為互易之約定，依約應於94年4月4日前將其所有37
    3地號、373-1地號土地之所有權應有部分各 1/2，移轉登記
    予被上訴人，惟尚未履行已陷於給付遲延。嗣因訴外人夏宗
    莉擬併購373地號土地及被上訴人所有坐落同地段379地號之
    土地，被上訴人不得已於94年11月28日偕其與訴外人夏宗莉
    就373、379地號土地簽立不動產買賣合約書（以下稱系爭合
    約書），約定以新臺幣(以下同）7,400萬元之價額共同出售
    予夏宗莉。上訴人決定不將系爭373地號土地應有部分移轉
    登記予被上訴人，而出售予夏宗莉，對於被上訴人而言，即
    已構成給付不能，且給付不能為可歸責於上訴人之事由，被
    上訴人自得依民法第226條第1項規定，請求上訴人將系爭
    373地號土地應有部分所出售之價款，賠償予被上訴人等，
    為此，求為命上訴人應給付被上訴人23,030,605元，並加計
    法定遲延利息之判決。對於上訴人之上訴，所為答辯聲明：
    (一)上訴駁回。(二)訴訟費用由上訴人負擔。
二、上訴人則以：被上訴人於93年4月5日與上訴人簽訂系爭協議
    書，關於系爭協議書第 9條、第10條約定之內容，其履行期
    限為94年4月4日之前，被上訴人之配偶李梅蘭亦遲至同年10
    月17日始提供印鑑證明與承辦之地政士蘇重融，顯已給付遲
    延，上訴人業因其給付遲延，已解除系爭協議書第9條、第1
     0條之互易契約。且前揭互易標的物之價值顯不相當，上訴
    人依民法第 232條之規定，得拒絕其遲延後無利益之給付。
    又依系爭協議書第9條之約定，於協議成立後1年間即94年 4
    月 4日前無條件為所有權應有部分移轉之有效期間，於期間
    屆滿後，上訴人即不受系爭協議書之拘束。矧上訴人將系爭
     373地號土地所有權應有部分出賣、移轉登記予夏宗莉，並
    非履行系爭協議書第 9條之約定，其明知而未為反對之意思
    表示，足見兩造已有不受系爭協議書第 9條約定之拘束之意
    。系爭協議書第 9條、第10條若非互易之約定，應認係屬贈
    與之性質，上訴人亦得於移轉登記前，撤銷贈與。再者，系
    爭協議書所約定互易在先，得依系爭協議書第 9條之約定行
    使移轉登記請求權，竟怠於行使，進而介紹並邀請上訴人將
    系爭373地號土地一併與其所有同地段379地號土地，共同出
    售予夏宗莉，無疑已將互易之約定變更為履行出賣土地之約
    定，不論其為新債清償或債之更改，上訴人無庸再履行互易
    之舊債務等語，資為抗辯；對於原法院為其不利之判決聲明
    不服，提起上訴所為聲明：(一)原判決廢棄。(二)被上訴人在第
    一審之訴駁回。(三)訴訟費用由被上訴人負擔。
三、被上訴人主張上訴人為被上訴人父母收養之養弟 (戶籍謄本
    無收養記載 )，共同與母蘇王菜於93年4月5日就先父蘇李查
    某之遺產達成分割協議，簽立系爭協議書，除就遺產達成分
    割之協議外，另於系爭協議書第 9條、第10條就其與被上訴
    人配偶李梅蘭共有373、373-1地號土地所有權之應有部分各
    1/2 ，與被上訴人之配偶李梅蘭所有房地之應有部分，為互
    易之約定。依約應於94年4月4日前將其所有373地號、373-1
    地號土地之所有權應有部分各1/ 2，移轉登記予被上訴人之
    義務，惟尚未履行；嗣因訴外人夏宗莉擬一併購買 373地號
    土地及被上訴人所有坐落同地段 379地號之土地，被上訴人
    於94年11月28日偕其共同將373地號、379地號以總價 7,400
    萬元出售予訴外人夏宗莉，而與夏宗莉簽立系爭合約書等事
    實，為上訴人所不爭執，且有戶籍謄本、系爭協議書、系爭
    合約書、373地號土地登記謄本及其異動索引等在卷(原審調
    字卷第36、9至19頁、原審卷第32至34頁)為憑；被上訴人主
    張之上開事實，應堪信為真實。
四、被上訴人主張上訴人依系爭協議書第9條之約定，應於94年4
    月4日前將系爭373地號土地所有權應有部分，移轉登記予被
    上訴人，迄未履行，應負給付遲延責任，94年11月28日將系
    爭 373地號土地之所有權應有部分，出售、移轉登記予訴外
    人夏宗莉，已確定不能依系爭協議書第 9條之約定為給付，
    係可歸責於上訴人之事由，依民法第226條第1項之規定，被
    上訴人自得請求賠償損害等語；上訴人則以被上訴人得依系
    爭協議書第 9條之約定，行使移轉登記請求權，竟怠於行使
    ，進而介紹並邀請上訴人將系爭 373地號土地一併與其所有
    同地段 379地號土地，共同出售予夏宗莉，無疑已將互易之
    約定變更為履行出售土地之約定，不論其為新債清償或債之
    更改，上訴人無庸再履行互易之舊債務等語為抗辯；經查：
(一)按：解釋意思表示，應探求當事人之真意，不得拘泥於所用
    之辭句，民法第98條定有明文。最高法院39年度臺上字第10
    53號、19年度上字第58號亦分別著有：「解釋當事人之契約
    ，應以當事人立約當時之真意為準，而真意何在，又應以過
    去事實及其他一切證據資料為斷定之標準，不能拘泥文字致
    失真意。」、「解釋當事人之契約，應於文義上及論理上詳
    為推求，不得拘泥字面，致失當時立約之真意。」等判例意
    旨，可資參照。
(二)被上訴人於93年4月5日與上訴人簽訂系爭協議書，於第 9條
    、第10條分別約定：「大安龍泉3小段373、373-1地號183㎡
    、5㎡，蘇李興持分1/2移轉給甲○○或其指定人。有關之稅
    費概由甲○○負擔，並約定94.4.4前任何時間皆可過戶。…
    」、「浦城街4巷1號 3樓房地，李梅蘭名下部分移轉給蘇李
    興或其指定人。有關之稅費概由蘇李興負擔，並約定94.4.4
    前任何時間皆可過戶，甲○○、蘇李興共同使用，蘇李興不
    得要求租金。」，另約定：「 9、10兩條產權之移轉，相對
    之一方絕對配合辦理。」，有系爭協議書在卷足稽；兩造迄
    至94年4月4日均未依系爭協議書第 9條、第10條之約定，為
    系爭373、373-1地號土地、與李梅蘭所有房地之所有權應有
    部分，互為移轉登記，94年10月17日被上訴人雖將李梅蘭之
    印鑑證明提供於承辦之地政士蘇重融，惟迄至94年11月28日
    上訴人應被上訴人之邀，將系爭 373地號土所有權應有部分
    ，與被上訴人同地段 379地號土地，併同出售予訴外人夏宗
    莉，而共同與訴外人夏宗莉簽訂系爭合約書之時為止，仍未
    將李梅蘭所有房地所有權應有部分，移轉登記予上訴人等事
    實，為被上訴人所不爭執，自堪信為真實。
(三)再由上訴人應被上訴人之邀，將系爭 373地號土地所有權應
    有部分，與被上訴人所有同地段 379地號土地，一併出售予
    訴外人夏宗莉，與夏宗莉所簽訂系爭合約書第5條第3項為「
    甲方(指訴外人夏宗莉)辦理銀行貸款，在買賣土地移轉案件
    送地政事務所登記前，應簽立取款條及同意撥款委託書交貸
    款銀行以執行貸款撥款後轉匯至乙方(指兩造及李梅蘭)之共
    有人專戶，或乙方『各持分所有權人』之帳戶(按總售價)。
    」之約定，核與被上訴人所提出95年 1月10日上訴人致夏宗
    莉內載「…今將本人乙○○之銀行帳戶告知台端，戶名乙○
    ○，華南銀行南門分行 000-00-000000-0，請將本人應得之
    款匯入上述帳戶，專此通知，…」之通知書，尚無不合，被
    上訴人又未反對之意思表示。由此堪認上訴人係基於 373地
    號之土地所有權人，將其應有部分出售予訴外人夏宗莉，而
    收受訴外人夏宗莉所支付土地價款。
(四)由上所述，綜觀兩造迄至簽訂系爭合約書，將 373地號土地
    出售予訴外人夏宗莉時，仍未依系爭協議書第 9條、第10條
    之約定，履行其系爭協議書之義務，均應負給付遲延之責任
    ，且被上訴人已於94年10月17日將李梅蘭之印鑑證明提供於
    承辦之地政士蘇重融，有證人蘇重融於原審亦證稱：「…要
    叫我去過戶第10條之不動產…」等語在卷 (原審卷第56頁背
    面 )可稽；惟嗣後被上訴人竟又邀約上訴人將應移轉所有權
    應有部分之 373地號土地，共同出售予訴外人夏宗莉，且迄
    至本院言詞辯論期日為止，被上訴人仍未履行系爭協議書第
    10條之契約義務，於簽訂系爭合約書又約定買受人辦理銀行
    貸款，應簽立取款條及同意撥款委託書交貸款銀行以執行貸
    款撥款後轉匯至乙方之共有人專戶，或乙方『各持分所有權
    人』之帳戶，嗣經上訴人通知其銀行帳戶予買受人等事實，
    堪認被上訴人邀上訴人共同出售 373地號土地，上訴人同意
    依被上訴人之意思將 373地號土地所有權應有部分，予以出
    售，均足以推知上訴人自無可能再依系爭協議書第 9條之約
    定，將 373地號土地所有權之應有部分移轉登記予被上訴人
    之效果意思，兩造均無履行系爭協議書第 9條、第10條所為
    互易契約之默示意思表示，已趨一致，參照最高法院29年度
    上字第 762號、21年度上字第1598號、57年度臺上字第3211
    號分別所著：「所謂默示之意思表示，係指依表意人之舉動
    或其他情事，足以間接推知其效果意思者而言。」、「默示
    之承諾，必依要約受領人之舉動，或其他情事足以間接推知
    其有承諾之意思者，始得認之。」、「契約除當事人約定保
    留之解除權外，固以有民法第254條至第256條或其他法定之
    情形為限，有解除權人始得向他方當事人為解除之意思表示
    。但契約既因當事人雙方意思表示一致而成立，自亦可因互
    相表示意思一致而解除，所謂意思表示一致，無論其為明示
    或默示，均包含在內。」等判例意旨，兩造對於系爭協議書
    第 9條、第10條所為互易之契約，已有默示合意為解除之意
    思表示，至為明確。
(五)綜合上述，兩造就系爭協議書第 9條、第10條所為互易之契
    約，已因默示合意解除之意思表示一致而解除，兩造所為系
    爭協議書第 9條、第10條之互易契約、已因解除而失其拘束
    之效力；上訴人基於 373地號土地所有權人，出賣其應有部
    分予買受人，而收受其應有部分之買賣價金，即無所謂因違
    反系爭協議書第9條之約定，而有給付不能之情事。
五、次按：行使權利，履行義務，應依誠實及信用方法，民法第
    148條第2項定有明文。最高法院88年度臺上字第2694號、72
    年度臺上字第2673號亦分別著有：「當事人締結之契約一經
    合法成立，即應受其拘束，權利人得依約行使其權利。縱權
    利人未在相當期間內行使其權利，亦須有特別情事，足使義
    務人正當信任權利人已不欲行使其權利，始得認其嗣後再為
    權利之行使，係違反誠實信用原則。」、「權利者在相當期
    間內不行使其權利，並因其行為造成特殊情況，足引起義務
    人之正當信任，認為權利人已不欲行使其權利，而權利人再
    為行使時，應認為有違誠信原則，固得因義務人之抗辯，使
    其權利歸於消滅。」等裁判意旨，可資參照。本件兩造對於
    系爭協議書第 9條、第10條之契約給付義務，均已應負給付
    遲延之責任，被上訴人怠於行使權利，未依系爭協議書第 9
    條之約定催告履行，竟又邀約上訴人共同將系爭 373地號土
    地出售，足使上訴人信任被上訴人不行使其權利，而應允與
    被上訴人共同出售，竟於上訴人與之共同出售後，再以上訴
    人違反系爭協議書第 9條之約定，可歸責於上訴人事由，致
    給付不能為由，行使其權利請求上訴人賠償損害，參照最高
    法院88年度臺上字第2694號、72年度臺上字第2673號等裁判
    意旨，其行使權利有違民法第148條第2項所規定之誠信原則
    ，其權利歸於消滅。
六、綜上所述，被上訴人依系爭協議書第 9條之約定，請求上訴
    人賠償其損害23,030,605元本息，於法尚非有據，不應准許
    ，原法院為其勝訴判決，容有未恰；上訴意旨指摘原法院之
    判決不當，求予廢棄，非無理由，應由本院予以廢棄更為判
    決如主文第2項所示。
七、本件事證已臻明確，兩造其他攻擊、防禦方法，及提出未援
    用之證據，經斟酌後認不影響判決基礎，無逐一論述必要，
    併此敘明。
八、據上論結，本件上訴為有理由，依民事訴訟法第450條、第7
    8條之規定，判決如主文。
中    華    民    國    97    年     5    月    13    日
                    民事第五庭
                        審判長法  官  魏麗娟
                              法  官  梁宏哲
                              法  官  陳博享
正本係照原本作成。
如不服本判決，應於收受送達後20日內向本院提出上訴書狀，其
未表明上訴理由者，應於提出上訴後20日內向本院補提理由書狀
（均須按他造當事人之人數附繕本）上訴時應提出委任律師或具
有律師資格之人之委任狀；委任有律師資格者，另應附具律師資
格證書及釋明委任人與受任人有民事訴訟法第466條之1第1項但
書或第2項（詳附註）所定關係之釋明文書影本。
中    華    民    國    97    年    5     月    14    日
                             書記官  鄭靜如
附註：
民事訴訟法第466條之1（第1項、第2項）：
對於第二審判決上訴，上訴人應委任律師為訴訟代理人。但上訴
人或其他法定代理人具有律師資格者，不在此限。
上訴人之配偶、三親等內之血親、二親等內之姻親，或上訴人為
法人、中央或地方機關時，其所屬專任人員具有律師資格並經法
院認為適當者，亦得為第三審訴訟代理人。


司法院資訊處製作；財團法人民間司法改革基金會備份。
